臺灣高等法院民事判決
109年度上字第116號
上  訴  人  鄭俊銘  


訴訟代理人  賴宇宸律師                      
被 上訴 人  姜信池  
            彭金德  
            吳宣毅  
                 
共      同
訴訟代理人  蔡麗雯律師                      
            古旻書律師  
            許美麗律師
上列當事人間請求拆屋還地等事件，上訴人對於中華民國108年1
2月12日臺灣新竹地方法院第一審判決（108年度重訴字第15號）
提起上訴，並為訴之追加，本院於109年10月6日言詞辯論終結，
判決如下：
    主      文
上訴及追加之訴均駁回。　
第二審訴訟費用（含追加之訴部分）由上訴人負擔。　　
　　事實及理由
按於第二審為訴之變更或追加，非經他造同意，不得為之，但
　請求之基礎事實同一者，不在此限；又不變更訴訟標的，而補
　充或更正事實上或法律上之陳述者，非為訴之變更或追加。民
　事訴訟法第446條第1項但書、第255條第1項第2款、第256條分
　別定有明文。查上訴人於原審主張被上訴人乙○○、丙○○、
　甲○○所有建物分別無權占用伊與他人共有之新竹縣○○鄉○
　○段000地號（下稱系爭000地號）部分土地，甲○○另無權占
　用伊與他人共有坐落同段000地號（下稱系爭000地號）土地上
　之門牌同鄉中盛村中興000號建物（下稱系爭000號建物），起
　訴請求乙○○、丙○○、甲○○依序將其所有坐落系爭000地
　號土地上如原判決附圖所示編號C及E至G2、D、B等地上物（下
　稱C及E至G2、D、B建物）予以拆除，並各將其占用土地騰空返
　還予上訴人及其他全體共有人，及請求甲○○遷出系爭000號
　建物騰空返還上訴人及其他全體共有人。嗣於本院第二審程序
　未變更其訴訟標的，就上開遷讓房屋部分，補充更正事實上及
　法律上之陳述，改為請求甲○○遷出坐落同段000、000、000
　、000地號土地上之系爭000號建物，並騰空返還上訴人及其他
　全體共有人。另主張：如認系爭000號建物為甲○○所有，其
　無權占用伊與他人共有之系爭000地號土地，則追加備位請求
　：甲○○應將坐落系爭000地號土地上如附圖所示編號H之地上
　物（下稱H地上物）予以拆除，並將該占用土地騰空返還予上
　訴人及其他全體共有人（見本院卷第141頁），核其所為訴之
　追加，與原訴均係基於同一土地占用所衍生之同一基礎事實，
　依上開規定，亦應予准許。
上訴人主張：C及E至G2、D、B建物依序為乙○○、丙○○、甲○○單
  獨所有，無權占用伊共有之系爭000地號土地面積計401.41、5
  3.62、9.57平方公尺。甲○○另無權占用伊共有之系爭000號建
  物；縱認系爭000號建物為其所有，亦無權占用伊共有之系爭0
  00地號土地面積計90.28平方公尺（即H地上物）等情。爰依民
  法第767條第1項、第828條準用第821條之規定，求為命乙○○、
  丙○○、甲○○依序拆除其所有C及E至G2、D、B建物，並各將其占
  用土地騰空返還予上訴人及其他全體共有人，及甲○○應遷出系
  爭000號建物，並騰空返還上訴人及其他全體共有人之判決（
  原審就上開部分為上訴人敗訴之判決，上訴人不服，提起上訴
  ，並為訴之追加，如前所述）。上訴聲明（即先位部分）：㈠
  原判決廢棄。㈡乙○○應將其所有C及E至G2建物拆除，並將該占
  用土地騰空返還予上訴人及其他全體共有人。㈢丙○○應將其所
  有D建物拆除，並將該占用土地騰空返還予上訴人及其他全體
  共有人。㈣甲○○應將其所有B建物拆除，並將該占用土地騰空返
  還予上訴人及其他全體共有人，㈤甲○○應自系爭000號建物遷出
  ，並將該建物騰空返還上訴人及其他全體共有人。追加之訴聲
  明（即備位部分）：甲○○應拆除H地上物，並將該占用土地騰
  空返還予上訴人及其他全體共有人。
被上訴人則以：系爭000、000地號（重測前依序為同鄉○○段○○
  小段000、000地號）土地原為訴外人即上訴人之先祖姜阿興所
  有家產，於日治時期土地臺帳編為新竹廳○○一堡○○庄000、000
  番地（但未辦理土地登記），其死亡後由上訴人之母即訴外人
  姜影雪（婚後冠夫姓為鄭姜影雪）於民國20幾年間輾轉繼承取
  得所有權，而於33年12月間（即昭和19年間）將前開二筆土地
  及000番地上建物（下稱系爭房地）出售給甲○○之祖父即訴外
  人吳盛忠，並簽立（買賣）契約書及完成點交，吳盛忠已依當
  時法令取得上開房地所有權，惟因不諳法律，於35年間國府來
  臺後辦理土地總登記時，將系爭000、000地號土地登記為姜阿
  興所有，並於38年1月間復與姜影雪再次簽立土地房屋豫約定
  頭金領收約束書、領收書等買賣文件，而二度支付價金向姜影
  雪買受前開房地。嗣吳盛忠將系爭000地號土地權利一分為三
  ，保留其一，餘轉讓予其兄弟即訴外人吳盛財、吳盛和，渠二
  人再依序轉讓給訴外人姜清和、姜彭阿苟（依序為乙○○、丙○○
  之父）分別建屋使用。另吳盛忠所買建物於60年間已拆除重建
  ，系爭000號建物已非當初買賣之物。故伊等係基於所有權、
  買賣、繼承及占有之連鎖等法律關係，有權占用系爭000、000
  地號土地及系爭000號建物，上訴人無權請求伊等拆屋還地、
  遷讓房屋等語，資為抗辯。答辯聲明：上訴及追加之訴均駁回
  。
關於上訴人請求甲○○拆除B建物，並返還該占用土地，及先位請
  求其遷讓返還系爭000號建物；備位請求其拆除H地上物，並返
  還該占用土地等部分：
㈠查系爭000、000地號（重測前依序為同鄉○○段○○小段000、000
  地號）土地原為上訴人之先祖姜阿興所有家產，於日治時期土
  地臺帳編為新竹廳○○一堡○○庄000、000番地（但未辦理土地登
  記），其死亡後由上訴人之母姜影雪（即鄭姜影雪）於20幾年
  間輾轉繼承取得所有權，而於33年（即昭和19年）12月12日由
  其母姜（陳）窓妹代理姜影雪（00年生，斯時未成年），並以
  訴外人張阿苟及姜禮貴為立會人、彭法理為代筆人，與甲○○之
  祖父吳盛忠簽立契約書（下稱昭和19年買賣契約），將上開二
  筆土地及000番地上建物出售給吳盛忠，由其負擔（即代償）
  姜阿興及姜龍海（即姜影雪之曾祖父及祖父）對張阿苟、姜禮
  貴等多人所欠債務，約定該出售建物之祠堂部分，仍應供姜姓
  安置香祀。嗣吳盛忠於35年6月間國府來臺辦理土地總登記時
  ，以姜阿興死後未相續及其為權利關係人為由，檢具○○庄000
  、000番地土地臺帳謄本為憑，申報該二筆土地為姜阿興所有
  並完成總登記，迄107年間始由上訴人與姜影雪之其他繼承人
  完成系爭000、000地號土地所有權繼承登記在案。另姜影雪之
  母姜（陳）窓妹於38年1月19日、22日代理姜影雪與吳盛忠再
  次簽立土地房屋豫約定頭金領收約束書及領收書（下稱38年買
  賣契約及領據），載明前賣渡之土地房屋現仍未辦理繼承及買
  賣登記手續清楚，買主吳盛忠同意另支付新臺幣（下同）90萬
  元並完成付款，日後不得再刁難或索款，且系爭000、000地號
  土地歷年來之田賦及地價稅等稅賦均由被上訴人方面繳納等情
  ，有系爭000、000地號土地登記謄本、姜阿興戶籍謄本及繼承
  系統表、姜影雪戶籍謄本、昭和19年買賣契約、38年買賣契約
  及領據（含繕打本）、○○庄000、000番地土地臺帳謄本、田賦
  及地價稅繳款憑證、系爭000號建物祠堂供奉姜姓祖宗牌位照
  片（見原審卷㈠第19至21、99至101、191至199、211至213、21
  9至235、295、303、329至353頁、本院卷第66至68、123至127
  頁），及原審勘驗筆錄、新竹縣竹東地政事務所108年10月21
  日函文暨所附土地登記見出帳、35年間上開二番地之臺灣省土
  地關係人繳驗憑證申報書及總登記、登記簿謄本等資料（見原
  審卷㈠第239至242頁、卷㈡第59至85頁）在卷可稽，堪認被上訴
  人抗辯：上訴人之被繼承人姜影雪於日據時期之昭和19年間及
  國府來臺後之38年間，曾兩度由其母姜（陳）窓妹代理姜影雪
  簽立買賣契約，同意將姜影雪繼承取得之系爭000、000地號土
  地及後者斯時地上建物出售給甲○○之祖父吳盛忠並交其管領等
  情為事實。
㈡次查，日治時期昭和19年間之物權變動固採意思主義，惟斯時
  未成年子女因繼承而持有之財產，為保護其利益，於母為親權
  人時，其對於子女財產管理（含保存、利用、改良、收益及處
  分等行為），須另取得相當親屬之同意（非如父為親權人時可
  擅專獨斷），始得為之，故於處分未成年之不動產之時，應經
  未成年之近親即關於保護未成年財產事項適格之兩三人之同意
  ，或知情而不提出異議為必要，此觀臺灣民事習慣調查報告即
  明（見本院卷第128至130、254頁）。被上訴人所舉前揭出售
  建物祠堂供奉姜姓祖宗牌位，並由買受之吳盛忠負責掃祭之情
  ，不足以證明姜影雪之近親即斯時已外嫁之姑姑朱江順妹、鄭
  江林妹（見本院卷第67至68、156至166頁）二人已知悉該買賣
  事宜而未提出異議或經其同意。依上開說明，前揭買賣契約既
  未能證明曾取得姜影雪近親之同意，難認已生效力，故被上訴
  人抗辯：吳盛忠於前揭時間已取得上揭買賣房地之所有權云云
  ，尚無可採。
㈢按因繼承原因於登記前已取得不動產物權者，非經登記，不得
  處分其物權，固為民法第759條所明定。惟該條之登記並無期
  間之限制，故繼承人自得先與第三人成立移轉不動產所有權之
  債權契約，伺完成繼承登記後再移轉登記予受讓之第三人。又
  未成年子女因繼承取得之財產，為其特有財產；子女之特有財
  產，由父管理，父不能管理時，由母管理；父母對於子女之特
  有財產，有使用、收益之權。但非為子女之利益，不得處分之
  。民法第1087條、（74年6月30日修正前）第1088條固有明文
  。惟父母親僅與第三人訂立契約出售未成年子女之特定財產，
  如尚未移轉該特有財產，即不生非為子女利益處分其特有財產
  而無效之問題。查姜（陳）窓妹於昭和19年間代理姜影雪簽立
  之買賣契約，依前項所述，固不生效力，惟其嗣於國府來臺後
  之38年1月19日、22日復代理斯時尚未成年之姜影雪再與吳盛
  忠簽立38年買賣契約及領據，約由買方吳盛忠另支付90萬元價
  金予賣方姜影雪，且日後不得再刁難或索款。佐參吳盛忠前已
  依昭和19年賣賣契約所載內容代償其父姜龍海等二人對張阿苟
  等人欠款，並提供該出售建物之祠堂供安置香祀姜姓祖先迄今
  ，復於38年再支付價金90萬元予姜影雪，難認姜（陳）窓妹代
  理出售系爭房地不利於姜影雪，且就該土地部分既未為移轉所
  有權登記，亦非民法第1088條但書所謂「處分」行為。是上訴
  人徒以系爭000、000地號土地登記謄本為前次（19年8月）移
  轉現值或規定地價為每平方公尺200元之記載(見原審卷㈠第19
  、21頁，二筆土地面積計為16萬6,802元），主張前開出售價
  格加計通膨等因素有賤賣情事，而悖於民法第1088條但書規定
  為無效云云，並無可取。再者，甲○○抗辯：吳盛忠所買建物於
  60年間已拆除重建，系爭000號建物已非當初買賣之物等語，
  核與新竹縣政府稅捐稽徵局檢送之房屋稅籍資料，顯示系爭00
  0號建物係於61年間首次設立稅籍，於109年間已折舊年數為48
  年之情相符（見原審卷第367至371頁），堪信屬實。是上訴人
  僅憑前揭昭和19年買賣契約、38年買賣契約及領據所載含地上
  建物一情，即謂系爭000號建物仍為原始出售者云云，亦無足
  採。
㈣末查，吳盛忠因向姜影雪買受系爭房地並完成點交，而取得該
  房地之使用、收益權限，自屬有權占有。又其死亡後，上開權
  利由甲○○等人輾轉繼承一節，為兩造所不爭執，則甲○○抗辯：
  其係基於繼承及買賣關係有權占用系爭000、000地號土地，及
  基於繼承及所有權關係有權占用系爭000號建物等語，核屬有
  據。從而，上訴人依民法第767條第1項、第828條準用第821條
  規定，就系爭000地號土地部分，請求甲○○拆除B建物，並將占
  用土地返還予伊及其他共有人，及就系爭000號建物部分，先
  位請求甲○○遷出上開建物並騰空返還予伊及其他共有人、備位
  請求其拆除H地上物，並將占用土地返還予伊及其他共有人云
  云，即屬無據。
關於上訴人請求乙○○、丙○○依序拆除C及E至G2、D建物，並返還
  其占用土地部分：
  按民法第767條第1項前段所規定之所有物返還請求權，須以占
  有所有物之人係無占有之合法權源者，始足當之；倘占有之人
  有占有之正當權源，即不得對之行使所有物返還請求權。又基
  於債之關係而占有他方所有物之一方當事人，本得向他方當事
  人（所有人）主張有占有之合法權源；如該有權占有之人將其
  直接占有移轉予第三人時，除該移轉占有性質上應經所有人同
  意（如民法第467條第2項規定）者外，第三人亦得本於其所受
  讓之占有，對所有人主張其有占有之權利，此乃基於「占有連
  鎖（Besitzkette）」之原理所產生之效果，與債之相對性（
  該第三人不得逕以其前手對所有人債之關係，作為自己占有之
  正當權源）為二事。查上訴人之被繼承人姜影雪前與吳盛忠成
  立買賣契約，並將其出售之系爭000、000地號土地交其管領，
  業如前述，吳盛忠買受後另將其就系爭000地號土地占有、使
  用及收益之權利劃分為三份，保留其一，餘轉讓予其兄弟即訴
  外人吳盛財、吳盛和，渠二人再將該權利依序轉讓給訴外人姜
  清和、姜彭阿苟（下稱姜清和等二人）供渠等建屋使用等情，
  有姜清和與吳盛財於51年10月17日簽立之土地買賣契約書、姜
  清和等二人所蓋建物位置圖及照片在卷可稽（見原審卷㈠第103
  、271至289頁），足見上開建物已存在多年，且為轉讓權利之
  吳盛忠繼承人即甲○○所肯認，堪信屬實。而乙○○、丙○○依序為
  姜清和、姜彭阿苟之子，分為其二人之繼承人，亦為兩造所不
  爭執。則依前開說明，乙○○、丙○○抗辯：伊等係基於吳盛忠與
  姜影雪間之買賣及前揭占有連鎖之法律關係，有權占有系爭00
  0地號土地等語，即屬有據。從而，上訴人依民法第767條第1
  項、第828條準用第821條規定，請求乙○○、丙○○依序拆除C及E
  至G2、D建物，並返還其占用土地予伊及其他共有人云云，亦
  乏所據。
綜上所述，上訴人依民法第767條第1項、第828條準用第821條
  規定，請求乙○○、丙○○、甲○○依序拆除其所有C及E至G2、D、B
  建物，並各將其占用土地騰空返還予上訴人及其他全體共有人
  ，及請求甲○○遷出系爭000號建物，並將之騰空返還上訴人及
  其他全體共有人，均無理由，不應准許。從而原審所為上訴人
  敗訴之判決，並無不合。上訴論旨指摘原判決不當，求予廢棄
  改判，為無理由，應駁回其上訴。另上訴人依同上規定，追加
  請求甲○○拆除H地上物，並將該占用土地返還予伊及其他共有
  人，亦為無理由，併予駁回。
本件事證已臻明確，兩造其餘攻擊、防禦方法及舉證，經核與
　判決結果無影響，爰不逐一論列，附此敘明。
據上論結，本件上訴及追加之訴均為無理由，爰判決如主文。
中　　華　　民　　國　　109 　年　　10　　月　　20　　日
                  民事第七庭    
                    審判長法  官  李昆霖
                          法  官  王育珍
                          法  官  林翠華
正本係照原本作成。
如不服本判決，應於收受送達後20日內向本院提出上訴書狀，其
未表明上訴理由者，應於提出上訴後20日內向本院補提理由書狀
（均須按他造當事人之人數附繕本）上訴時應提出委任律師或具
有律師資格之人之委任狀；委任有律師資格者，另應附具律師資
格證書及釋明委任人與受任人有民事訴訟法第466條之1第1項但
書或第2項（詳附註）所定關係之釋明文書影本。如委任律師提
起上訴者，應一併繳納上訴審裁判費。
中　　華　　民　　國　　109 　年　　10　　月　　20　　日
　　　　　　　　　　　　　書記官  黃文儀
附註：
民事訴訟法第466條之1（第1項、第2項）：
對於第二審判決上訴，上訴人應委任律師為訴訟代理人。但上訴
人或其法定代理人具有律師資格者，不在此限。
上訴人之配偶、三親等內之血親、二親等內之姻親，或上訴人為
法人、中央或地方機關時，其所屬專任人員具有律師資格並經法
院認為適當者，亦得為第三審訴訟代理人。